臺中高等行政法院判決　　　　　　　　　　　　　　　九十三年度簡字第一一八號
　原　　　告　威宇金屬科技股份有限公司
　代　表　人　甲○○○
　訴訟代理人　戊○○
　被　　　告　南投縣環境保護局
　代　表　人　乙○○
　訴訟代理人　丁○○
右當事人間因廢棄物清理法事件，原告不服南投縣政府中華民國九十三年五月五日府
行救字第○九三○○八八一六四○號訴願決定，提起行政訴訟，本院判決如左︰
　　主  文
原告之訴駁回。
訴訟費用由原告負擔。
    事實及理由
一、事實概要：行政院環境保護署督察總隊中區環境督察大隊（下稱中區環督大隊）
    於民國（下同）九十二年十月三十一日會同內政部警政署環保警察隊第二中隊（
    下稱環警第二中隊），在南投縣草屯鎮烏溪橋上游堤防道路上實施稽查取締時，
    攔獲原告所有、由所屬員工邱雲秀駕駛之車牌號碼ＭＺ─九六七九號車輛，載運
    廢鉛蓄電池約一、九八○公斤，未隨車持有載明廢棄物產生源及處理地點之證明
    文件。案經行政院環境保護署以九十二年十一月十一日環署督字第○九二○○八
    一六一六號函移由被告查處，被告乃以原告違反廢棄物清理法第四十九條第三款
    規定為由，作出九十三年一月十二日投環局廢字第○九三○○○○六七九號函處
    分，經行政院環境保護署以九十三年一月三十日環署督字第○九三○○○五四六
    六號函更正處罰之法規依據。嗣被告再以九十三年二月十二日投環局廢字第○九
    三○○○一五五七號函撤銷原處分，並重行處分，將處罰依據更正為廢棄物清理
    法第四十九條第二款，裁處原告新臺幣（下同）六萬元罰鍰。原告不服，提起訴
    願，遭決定駁回，遂提起行政訴訟。
二、原告起訴主張(一)現行九十年十月公布之廢棄物清理法與九十一年七月發布之資源
    回收再利用法之法律位階相同，立法院並因兩法之競合處提出須於施行前修正之
    附帶決議，惟迄今行政部門仍未有針對其不相容處作出決議，亦未針對此過渡期
    間提出要點辦法以為因應，故本案就「廢棄物」或「資源回收再利用」之法律適
    用已有扞格。(二)廢鉛蓄電池之產生來源一般為舊鉛蓄電池損壞換裝新鉛蓄電池，
    有自行換裝者，亦有修車廠或電池販賣者所換裝，另一主要之來源為報廢車輛所
    產生。因其本身屬公告應回收之物品，亦因其具回收價值性，故拾荒者、修車廠
    、回收商、產生者、輸入者、鄉鎮清潔隊或資源回收廠皆有回收，實難以稱之為
    「廢棄物」，並以廢棄物清理法相繩。(三)姑且不論廢鉛蓄電池具回收成分，是否
    應優先適用資源回收再利用法，或其與廢棄物清理法之競合問題作討論，依現行
    廢棄物清理法第四十九條第二款之規定為「清除廢棄物、剩餘土石方者，未隨車
    持有載明一般廢棄物、一般事業廢棄物、剩餘土石方產生源及處理地點之證明文
    件」，今處分書卻載為「清除有害之廢鉛蓄電池」，此處分書與廢棄物清理法之
    規定明顯前後矛盾，原訴願決定機關不察，竟駁回原告之訴，以此觀之，不但連
    二度修正開立處分書之被告都不清楚有害、一般或應回收之適用，遑論業者。再
    者，為避免僅從事清除廢棄物之清除業者將廢棄物亂倒，故有廢棄物清理法第四
    十九條第二款之規定為「清除廢棄物」，相反地，原告卻為回收處理業，是從事
    「回收再利用」廢鉛蓄電池，廢鉛蓄電池即原告之主要且唯一之物料，如無廢鉛
    蓄電池，原告公司即無法運作，收集而不可得，怎可將此「回收再利用」稱之為
    「清除廢棄物」？(四)在廢棄物清理法中有關證明文件之法條有；廢棄物清理法第
    九條第一項之規定為「主管機關得自行或委託執行機關派員攜帶證明文件，進入
    公私場所或攔檢廢棄物、剩餘土石方清除機具，……廢棄物、剩餘土石方清除機
    具應隨車持有載明廢棄物、剩餘土石方產生源及處理地點之證明文件，以供檢查
    」；又廢棄物清理法施行細則第九條之規定為「本法第九條第一項所定廢棄物產
    生源之證明文件為下列之一：一依本法第三十一條第一項第二款申報廢棄物情形
    所列印之遞送聯單。二依事業廢棄物貯存清除處理方法及設施標準規定所填具有
    害事業廢棄物之遞送聯單。三其他主管機關所定或認定之格式或文件。本法第九
    條第一項所定廢棄物處理地點之證明文件，為廢棄物產生源與處理者所簽訂之合
    約文件影本。處理者為執行機關者，得為其所出具之同意處理文件影本」。惟「
    廢鉛蓄電池回收貯存清除處理方法及設施標準」中並無規範，主管機關亦未就廢
    鉛蓄電池之產生源證明文件有任何之格式或文件之公告。(五)於九十二年十月三十
    一日原告所屬司機邱雲秀亦有當場出示烏日鄉公所洪先生簽名之五光秤量傳票電
    池壹紙，即環署督字第○九三○○○五四六六號函所稱之「……邱君……提供手
    抄小紙書寫數量……」。其傳票上載明一、九八○公斤，與投環局廢字第○九二
    ○○一五九二二號函所附九十二年十月三十一日之稽查工作紀錄稱「……車上載
    有收取來自於台中縣烏日鄉焚化爐附近資源回收場廢鉛蓄電池約一、九八○公斤
    ……」完全吻合，如何可稱「未隨車持有載明產生源……之證明文件」？被告僅
    以其並無「四聯單」之證明文件告知邱雲秀，並否認手抄小紙書寫數量即五光秤
    量傳票，故可由邱雲秀與當日之稽查人員對質，以釐清案情。另被告所稱「四聯
    單」並無任何官方之公告，原告如何可得知其格式及內容？且原告本身即為廢鉛
    蓄電池之處理廠，乃將廢鉛蓄電池之原物料回收載回公司再利用，將廢鉛蓄電池
    載回原告公司即是同意處理廢鉛蓄電池，否則怎會載回？又車輛之週邊亦噴有「
    威宇金屬科技股份有限公司」之字樣，車輛之行照亦為「威宇金屬科技股份有限
    公司」，何謂無「處理地點之證明文件」？(六)退萬步而言，縱或以廢棄物清理法
    將原告相繫，則被告所稱「……另查詢草屯清潔隊資源回收場……均會提供制式
    出場文件及過磅數量……」，可以得知草屯清潔隊資源回收場亦有回收廢鉛蓄電
    池，其應有每日之產生源及處理地點之證明文件，被告亦認其符合廢棄物清理法
    第四十九條之規範。敬請鈞院調查其廢鉛蓄電池清除、回收與處理之做法，是否
    有公私部門之差別待遇而違反比例原則？又現行廢鉛蓄電池產生源及處理地點之
    證明文件之行政執行是否真如被告之認知；即拾荒者、修車廠、回收商、產生者
    、輸入者、鄉鎮清潔隊或資源回收廠皆可取得產生源及處理地點之證明文件？(七)
    被告發文日期九十二年十二月二十九日，發文字號投環局廢字第○九二○○一七
    四七一號函中並無提出陳述意見之期限，否則其逕可直接處分，無須至九十三年
    一月十二日始開立處分。原告以九十二年十二月三十一日發文字號（九二）威宇
    字九二一二○三號函提出陳述意見，兩文期間相隔不到一週，被告竟以發文日期
    為九十三年一月十二日投環局廢字第○九三○○○○六七九號函稱原告「放棄陳
    述意見之機會」，其與事實前後有明顯出入，導致原告訴願告知法條適用之疑義
    後，被告因此撤銷處分，再重新開立處分書，亦造成原告之負荷，行政作為明顯
    不適。(八)廢棄物清理法第五條之規定為「本法所稱執行機關，為直轄市政府環境
    保護局、縣（市）環境保護局及鄉（鎮、市）公所」；第六十三條「本法所定行
    政罰，由執行機關處罰之」；又廢棄物清理法施行細則第四條之規定為「……執
    行機關之執行事項如下：……縣環境保護局……(五)縣廢棄物之稽查及處分。」；
    第十八條「處分機關依本法所作成之處分書，其涉及跨區違法者，除將處分書送
    達受處分人外，應將處分書副知當地主管機關及違法行為者所在地主管機關」；
    第十九條「本法及本細則所定之告發單、處分書及移送書或其他書表之格式，除
    另有規定者外，由中央主管機關定之」。另被告發文日期為九十二年十二月二十
    九日，發文字號為投環局廢字第○九二○○一七四七一號函所附之環境保護署（
    八九）環署廢字第○○七二八四九號函有提出關於處分權責之解釋，其解釋為「
    ……違規行為發生地之主管機關應優先告發處分……且應將違反事實及告發處理
    情形副知違規事業單位之管轄主管機關，該管主管機關應依法執行停工、停業、
    撤證、罰鍰等相關處分」。由此觀之，被告對此案之處分職權僅止於告發處分，
    且應將相關之處分知會並移送原告之主管機關臺中縣環保局。惟其相關之處分書
    皆無知會臺中縣環保局，罰鍰之繳款地點亦非臺中縣環保局。被告此舉，已違反
    行政程序法第五條之「明確」性原則，造成原告無所適從等情，爰求為判決撤銷
    訴願決定及原處分。被告則以(一)本案由中區環督大隊於九十二年十月三十一日會
    同環警第二中隊，於南投縣草屯鎮烏溪橋上游堤防道路上攔獲原告所有車輛ＭＺ
    ─九六七九號，由邱雲秀駕駛，載運廢鉛蓄電池約一、九八○公斤之車輛，經行
    政院環保署以九十二年十一月十一日環署督字第○九二○○八一六一六號函，移
    由被告告發處分，又經行政院環保署以九十三年一月三十日環署督字第○九三○
    ○○五四六六號函更正違反法條為廢棄物清理法第四十九條第二款，文中並說明
    「當日邱君無法現場提供載運廢鉛電池廠商出場證明文件及磅單資料，僅提供手
    抄小紙書寫數量，並無該公司所說烏日鄉公所簽名之五光秤量傳票電池壹紙，且
    無法說出收取廢棄物確實地點，僅說明大概來自於台中縣烏日鄉焚化爐附近一資
    源回收場。另查詢草屯清潔隊資源回收場清潔隊人員說明，該公司收取廢鉛蓄電
    池處理時，清潔隊均會提供制式出場文件及過磅數量証明文件攜出，因此該公司
    清除該批廢鉛蓄電池未依規定隨車持有載明產生源及處理地點之證明文件，依違
    反廢棄物清理法第四十九條第二款規定告發事實明確」，被告乃於九十三年二月
    十二日以投環局廢字○九三○○○一五五七號函，重新處分，並撤銷九十三年一
    月十二日投環局廢字第○九三○○○○六七九號函所為之處分。(二)有關原告辯稱
    無提出陳述意見之期限，被告於九十二年十一月二十六日投環局廢字第○九二○
    ○一五九二二號函中已限於九十二年十二月十日前提出陳述書，原告僅於九十二
    年十二月八日來函請被告將本案移至臺中縣環境保護局，並無對本案提出陳述，
    原告又於九十二年十二月三十一日提出陳述意見，已超過被告限期提出陳述書期
    限。原告所辯顯與事實不符，被告所為處分並無違誤。(三)關於原告對違規行為發
    生地點與行為人設籍所在地不同時之告發處分權責劃分疑問，經行政院環保署八
    十九年十二月十二日（八九）環署廢字第○○七二八四九號函中說明二解釋「事
    業機構違反廢棄物清理法之案件時，宜由違規行為發生地之主管機關應優先告發
    處分……」，由此觀之，本案由被告處分並無不當為辯，求為判決駁回原告之訴。
三、按「本法所稱廢棄物，分下列二種：一一般廢棄物：由家戶或其他非事業所產生
    之垃圾、糞尿、動物屍體等，足以污染環境衛生之固體或液體廢棄物。二事業廢
    棄物：(一)有害事業廢棄物：由事業所產生具有毒性、危險性，其濃度或數量足以
    影響人體健康或污染環境之廢棄物。(二)一般事業廢棄物：由事業所產生有害事業
    廢棄物以外之廢棄物。」、「前項有害事業廢棄物認定標準，由中央主管機關會
    商中央目的事業主管機關定之。」、「本標準依廢棄物清理法第十八條第一項規
    定訂定之。」、「本標準專用名詞定義如下：一廢鉛蓄電池：係指依本法第十五
    條第二項公告之應回收廢鉛蓄電池。」為廢棄物清理法第二條第一項、第二項及
    廢鉛蓄電池回收貯存清除處理方法及設施標準第一條第一項、第二條第一款所明
    定；次按「主管機關得自行或委託執行機關派員攜帶證明文件，進入公私場所或
    攔檢廢棄物、剩餘土石方清除機具，檢查、採樣廢棄物貯存、清除、處理或再利
    用情形，並命其提供有關資料；廢棄物、剩餘土石方清除機具應隨車持有載明廢
    棄物、剩餘土石方產生源及處理地點之證明文件，以供檢查。」、「有下列情形
    之一者，處新臺幣六萬元以上三十萬元以下罰鍰，並得沒入清除機具、處理設施
    或設備……二清除廢棄物、剩餘土石方者，未隨車持有載明一般廢棄物、一般事
    業廢棄物、剩餘土石方產生源及處理地點之證明文件。」、「本法第九條第一項
    所定廢棄物產生源之證明文件為下列之一：一依本法第三十一條第一項第二款申
    報廢棄物情形所列印之遞送聯單。二依事業廢棄物貯存清除處理方法及設施標準
    規定所填具有害事業廢棄物之遞送聯單。三其他主管機關所定或認定之格式或文
    件。」、「本法第九條第一項所定廢棄物處理地點之證明文件，為廢棄物產生源
    與處理者所簽訂之合約文件影本。處理者為執行機關者，得為其所出具之同意處
    理文件影本。」為廢棄物清理法第九條第一項、第四十九條第二款及其施行細則
    第九條第一項、第二項所明定；再按「本法所稱執行機關，為直轄市政府環境保
    護局、縣（市）環境保護局及鄉（鎮、市）公所。」、「執行機關應設專責單位
    ，辦理一般廢棄物之回收、清除、處理及廢棄物稽查工作。」、「本法所定執行
    機關之執行事項如下：……三縣環境保護局……(五)縣廢棄物之稽查及處分。」、
    「本法所定行政罰，由執行機關處罰之。」為廢棄物清理法第五條第一項、第二
    項及其施行細則第四條第三款第五點、廢棄物清理法第六十三條前段定有明文。
    經查，本件系爭廢鉛蓄電池業經行政院環境保護署以九十二年六月十三日環署廢
    字第○九二○○四二九一○號公告為足以產生「一不易清除、處理。二含有害物
    質成分。」性質之一般廢棄物物品（表一之二實施期間：九十二年九月一日至九
    十二年十二月三十一日），為廢棄物清理法第十五條第二項應由製造、輸入業回
    收、清除、處理之物品，故廢鉛蓄電池屬「一般廢棄物」，而非「有害事業廢棄
    物」，合先敘明。本件原告為應回收廢棄物處理機構，並已登記在案，有臺中縣
    政府營利事業登記證及應回收廢棄物回收業登記證影本附卷可稽，原告所屬員工
    邱雲秀於九十二年十月三十一日駕駛所屬車輛、車牌號碼ＭＺ─九六七九號，載
    運廢鉛蓄電池約一、九八○公斤，為中區環督大隊會同環警第二中隊於南投縣草
    屯鎮烏溪橋上游堤防道路上實施稽查取締時，查獲原告未隨車持有載明廢棄物產
    生源及處理地點之證明文件，有中區環督大隊環境稽查工作紀錄一紙附訴願卷可
    稽，被告以其違反廢棄物清理法第四十九條第二款規定，乃裁處原告六萬元罰鍰
    ，揆諸前揭說明，自無不合。惟原告不服，循序提起本件訴訟，為前揭主張。經
    查：(一)廢鉛蓄電池屬應由製造、輸入業回收、清除、處理之「一般廢棄物」，已
    如前述，本件原處分書記載「清除有害之廢鉛蓄電池」應指該一般廢棄物之性質
    ，非謂其屬「有害事業廢棄物」，且有害事業廢棄物應依有害事業廢棄物認定標
    準第二條所列方式判定，非僅由原處分書記載之文字為其適用法律之依據，是被
    告援引廢棄物清理法第四十九條第二款規範「一般廢棄物」之規定，於法律之適
    用上並無不合。原告認原處分書卻載為「清除有害之廢鉛蓄電池」，此處分書與
    廢棄物清理法之規定明顯前後矛盾云云，顯有誤解。(二)本件依廢棄物清理法第九
    條規定所為之稽查，係針對廢棄物污染稽查管制方式中之追蹤查核制度。系爭廢
    鉛蓄電池為一般廢棄物，自應為廢棄物清理法所規範。至是否屬資源回收再利用
    法所規範之對象，非原處分涉論範圍，且廢棄物清理法係為有效清除、處理廢棄
    物，改善環境衛生，維護國民健康而制定；資源回收再利用法係為節約自然資源
    使用，減少廢棄物產生，促進物質回收再利用，減輕環境負荷，建立資源永續利
    用之社會而制定，兩者立法理由不同，於適用上並無衝突。原告主張本件就「廢
    棄物」或「資源回收再利用」之法律適用已有扞格云云，顯係對法令之誤解。(三)
    承上所述，本件原告所屬載運廢鉛蓄電池之系爭車輛，即有依廢棄物清理法第九
    條第一項規定隨車持有該廢鉛蓄電池產生源及處理地點之證明文件之作為義務，
    若有違反，於原告不能舉證證明自已無過失時，即應受處罰，為司法院釋字第二
    七五號解釋在案。又所謂廢棄物產生源及處理地點之證明文件，為廢棄物清理法
    施行細則第九條第一、二項所明定，是本件癥結在於原告所屬司機邱雲秀當時是
    否有提出上開證明文件，或提出之證明文件是否符合上開規定。經本院於九十三
    年九月十日準備程序中，通知證人邱雲秀到庭證稱：稽查當時有提出購買廢鉛蓄
    電池之五光秤量傳票，但稽查人員要求提出「四聯單」，我無法提出。本案系爭
    廢鉛蓄電池是購自臺中縣烏日鄉公所清潔隊，因為公所沒有地磅的設備，所以須
    到五光地磅行過磅秤重，公所亦有派人會同前往，過磅後再回到公所繳費取得五
    光地磅行手寫傳票。當時我也有告知稽查人員本案系爭廢鉛蓄電池來源地點等語
    。惟另經通知查獲本件違規之中區環督大隊人員丙○○到庭作證，則證稱：邱雲
    秀當天並非提出本日大院提示之五光秤量傳票，是一張以手寫一九八○字樣之小
    紙，所以稽查紀錄才會記載廢鉛蓄電池重量為一千九百八十公斤；且稽查人員詢
    問廢鉛蓄電池來源，亦僅含糊答稱來自臺中縣烏日鄉焚化爐附近資源回收場，若
    其確實向臺中縣烏日鄉公所清潔隊購買，不至於含糊告知購於臺中縣烏日鄉焚化
    爐附近資源回收場，及不斷打電話詢問原告公司人員，若其能提出本日提示之五
    光秤量傳票，即可證明該廢鉛蓄電池之產生源等語。本院參酌中區環督大隊環境
    稽查工作紀錄記載現場稽查或處理情形為：「……車上載有收取來自於台中縣烏
    日鄉焚化爐附近資源回收場廢鉛蓄電池約一、九八○公斤，清除該批廢鉛蓄電池
    未隨車持有載明產生源及處理地點之證明文件。……」並經原告所屬司機邱雲秀
    簽名確認，則系爭五光秤量傳票既已符合廢棄物清理法第九條一項規定之廢棄物
    產生源證明文件，原告所屬司機邱雲秀在稽查當時若持有系爭五光秤量傳票，實
    無不提出之理由；若已提出系爭五光秤量傳票，亦不至會表示系爭廢鉛蓄電池係
    來自臺中縣烏日鄉焚化爐附近資源回收場，而不表示係來自系爭五光秤量傳票上
    記載之烏日鄉公所。是本院認證人丙○○所述為可採，原告所屬司機邱雲秀於稽
    查當時並未提出系爭五光秤量傳票，應堪認定，亦即原告未隨車持有載明廢棄物
    產生源及處理地點之證明文件之事實，應可確認。(四)再者，本件被告為稽查行為
    地之執行機關，揆諸前揭規定，被告依法為有管轄權之行政機關，原告主張其相
    關之處分書皆無知會臺中縣環境保護局，罰鍰之繳款地點亦非臺中縣環境保護局
    ，已違反行政程序法第五條之「明確」性原則，造成原告無所適從等情云云，亦
    顯係對法令之誤解，難謂有理。
四、綜上所述，原處分核無違誤，訴願決定予以維持亦無不合，原告聲明求為撤銷，
    為無理由，應予駁回。兩造其餘訴辯事由均與本件判決結果不生影響，故不逐一
    論述，併此敘明。
據上論結，本件原告之訴為無理由，爰依行政訴訟法第二百三十六條、第一百九十五
條第一項後段、第九十八條第三項前段，判決如主文。
中　　華　　民　　國　　 九十三　　 年　　　 十　　　 月　　　十八　　　日
                 臺 中 高 等 行 政 法 院   第 二 庭
                                   法 　　 官　王　德　麟
右正本證明與原本無異。
如不服本判決，應於判決送達後二十日內，以本訴訟事件所涉及之法律見解具有原則
性者，始得向本院提出上訴狀並表明上訴理由，經最高行政法院許可，否則不得上訴
；如於本判決宣示後送達前提起上訴者，應於判決送達後二十日內補提上訴理由書（
均應依對造人數提出繕本）。
提起上訴應預繳送達用雙掛號郵票三九○元（三十四元及五元郵票各十份）。
中　　華　　民　　國　　 九十三　　 年　　　 十　　　 月　　　十八　　　日
 　　　　　　　　　　　　　　　　　法院書記官　蔡　宗　融
